【裁判字號】    97,家上,78
【裁判日期】    970923
【裁判案由】    履行遺產分割協議
【裁判全文】
臺灣高等法院臺中分院民事判決          97年度家上字第78號
上  訴  人  甲○○○
上  訴  人  乙○○
上  訴  人  丙○○
上列三人
訴訟代理人  陳文慧律師
被上訴人    丁○○    住台中市○○區○○路1段313號
被上訴人    戊○○    住台中市○○區○○路1段313號
上列二人
訴訟代理人  郭美絹律師
上列當事人間請求履行遺產分割協議事件，上訴人對於中華民國
97年4月28日臺灣臺中地方法院97年度家訴字第13號第一審判決提
起上訴，本院於97年9月9日言詞辯論終結，判決如下：
    主  文
上訴駁回。
第二審訴訟費用由上訴人連帶負擔。
    事實及理由
一、被上訴人起訴主張：坐落於台中縣潭子鄉○○段新興小段5
    73之2地號、台中市○區○村段357之73地號、台中縣沙鹿鎮
    ○○段288地號、及同上段288之2地號土地、以及存款二筆
    ，為兩造被繼承人陳河成所留遺產。陳河成全體遺產繼承人
    即兩造，於民國96年1月19日簽訂遺產分割協議書，約定上
    開台中縣潭子鄉○○段新興小段573之2地號、面積1102平方
    公尺土地分歸被上訴人二人所有。惟上訴人不依系爭協議內
    容將系爭土地移轉登記予被上訴人（應有部分各為二分之一
    ），經被上訴人委由律師發函請求上訴人應依系爭分割協議
    書約定移轉系爭土地，上訴人仍置之不理，爰本於繼承、及
    遺產協議分割法律關係，訴請上訴人履行系爭遺產分割協議
    等語。聲明求為判決：上訴人應將兩造公同共有之被繼承人
    陳河成所遺留坐落台中縣潭子鄉○○段新興小段573之2地號
    、地目田、面積1102平方公尺土地所有權移轉登記予被上訴
    人丁○○及戊○○分別共有，應有部分各為二分之一。
二、上訴人則辯以：上訴人甲○○○為被繼承人陳河成之配偶，
    婚後育有二子即上訴人乙○○、及丙○○，惟陳河成又與訴
    外人鍾水蓮生有被上訴人丁○○、及戊○○。被上訴人丁○
    ○於陳河成95年9月23日死亡後，連續盜蓋陳河成之印章，
    提領陳河成所遺留之銀行存款，經臺灣臺中地方法院檢察署
    以侵占、偽造文書等罪嫌偵查，因偽造文書部分並非告訴乃
    論之罪，被上訴人恐受牢獄之災，是被上訴人乃擬妥系爭協
    議書與上訴人和解，上訴人雖於該協議書上簽章，然僅就刑
    事侵占得撤回告訴之部分表示同意，並非同意依該協議書為
    遺產之分割，且上訴人至被上訴人所委任之律師事務所簽署
    系爭協議書時，被上訴人並未向上訴人甲○○○說明系爭協
    議書之內容，僅要求借用印章，即持甲○○○印章蓋章，亦
    未予上訴人乙○○、丙○○觀看系爭協議書之全文，即要求
    其等於協議書上簽名蓋章，是上訴人並無簽訂該協議書之合
    意，爰依民法第92條規定因受詐欺撤銷意思表示。另被繼承
    人陳河成所遺上開不動產，皆為上訴人甲○○○與被繼承人
    陳河成於民國46年婚後所增加之財產，上訴人甲○○○得主
    張民法第1030條之1之夫妻剩餘財產分配請求權，則陳河成
    上開之遺產應先予減半後，再由全部繼承人共同繼承等語。
三、原審判決：上訴人應將兩造公同共有之被繼承人陳河成所遺
    坐落台中縣潭子鄉○○段新興小段573之2地號，地目田，面
    積1102平方公尺土地所有權移轉登記予被上訴人丁○○及戊
    ○○分別共有，應有部分各為二分之一。
四、上訴人不服原判決，提起本件上訴，於本院聲明，求為判決
    ：
    (一)原判決廢棄。
    (二)被上訴人在第一審之訴駁回。
    並補充陳述稱：
    (一)上開財產皆為上訴人甲○○○與被繼承人陳河成婚後所增
      加之財產，上訴人甲○○○自有民法第1030-1條夫妻剩餘
      財產分配請求權。上訴人甲○○○於上開刑事案件偵查中
      均未出庭，縱被上訴人丁○○表示：遺產已經分配好了云
      云，亦無法拘束上訴人甲○○○。兩造於96年1月19日約
      定於被上訴人訴訟代理人之事務所，商談撤回刑事告訴之
      和解事宜，惟上訴人主觀上認知僅為：是否對被上訴丁○
      ○之刑事犯罪撤回告訴；而證人陳蔚稱上訴人甲○○○
      說：兄弟都可以分到遺產等語，係指不分大、小房都可以
      分到財產之意，並非指和解當天已分配好並取得分配額。
    (二)上訴人於和解當天各取得60萬元，係被上訴人丁○○誘使
      上訴人同意撤回刑事告訴，以高價60萬元現金酬謝上訴人
      ，以解其牢獄之災。本件實係被上訴人以和解為名，事先
      片面擬好協議書，將遺產問題以包裹挾帶方式闖關，讓上
      訴人於不知情、不瞭解協議書內容之真意下，誤為撤回刑
      事告訴和解而草草簽字。而上訴人甲○○○因不識字、不
      諳法律，完全未受告知、及講解書面文字內容之情況下，
      由被上訴人之代理人代為蓋章。上訴人否認兩造間有系爭
      協議書之合意，爰依民法第92條規定撤銷意思表示，並請
      求勘驗台灣台中地方法院檢察署95年度偵字第26432號於
      96年3月5日偵訊錄音內容，以證明上訴人乙○○、丙○○
      並未回答已經分割好遺產等語；及勘驗原審證人陳蔚證
      詞，其並非說：甲○○○說兄弟都已經有分到財產就撤回
      好了等語。另訴外人陳美娟係上訴人甲○○○收養之養女
      ，已被親生父母帶回，對陳河成遺產無繼承權，請依職權
      查明戶籍資料即明等語。
五、被上訴人於本院聲明，求為判決：上訴駁回。
    並補充陳述稱：
    (一)兩造就系爭協議簽訂之協商經過、及分割遺產方法，係因
      陳河成死亡已三個多月，而陳河成遺留之債務、及豬隻待
      處理，加上喪葬費用等支出，故於協商分割遺產時，先將
      上訴人甲○○○配偶剩餘財產分配請求權部份移出後，再
      就帳戶內存款減去相關負債、支出後分配。就甲○○○之
      剩餘財產分配請求權，兩造均同意將坐落於台中市○區○
      村段地號357之73、及其上房屋歸甲○○○所有（房屋部
      分於協議書漏載，惟被上訴人並不否認該房屋由上訴人甲
      ○○○取得）；另甲○○○已領取之農保15萬元亦歸由其
      所有，被上訴人並無上訴人所指之詐欺行為。
    (二)陳河成遺產中存款之分配及計算部分：(1)陳河成死亡時之
      遺產中，銀行存款有12,606,311元，另有農保15萬元。(2)
      陳河成之債務：遺留有豬隻，每月須有飼料費等支出，
      生前欠款60萬元、及陳河成之喪葬費，總計至96年1月19
      日為止，共支出（包含清償60萬債務）1,519,275元，此
      有帳冊為憑，於協議時已提示予上訴人，經雙方同意後作
      為遺產存款之減項。因陳河成遺留之養豬地點未設有污
      水排放設備，而排放於被上訴人丁○○緊鄰之土地上，乃
      先自遺產存款中提撥污水排放設備50萬元予丁○○。於
      扣除債務後，自1050餘萬元之遺產中提撥58萬多元予陳河
      成之同居人鍾水蓮，各繼承人分配之遺產存款以1千萬元
      計算。(3)兩造共五人，每人原可分配200萬元之存款（包
      括已領出之現金），因土地尚未分配，因此雙方同意於分
      配土地之同時互相找補。
    (三)就遺產不動產（包含其上動產及不動產）部分：因不動產
      價值有差距，且系爭之573-2地號土地上養有豬隻，至少
      應花費一年時間將豬隻養大，豬隻盈虧則由繼承該筆土地
      之人自行負責，因上訴人不願意養豬，而要求多分遺產存
      款，被上訴人出價200萬元、及以坐落於台中縣沙鹿鎮○
      ○段288、及288-2地號土地持分作為交換養豬地點之土地
      ，經上訴人同意，其等乃分得288、及288-2地號之土地、
      以及800萬元之遺產存款，被上訴人則各分得200萬元、及
      養豬之系爭土地。
    (四)系爭協議書協商之背景，固因被上訴人丁○○於陳河成死
      後，仍自陳河成帳戶中領款，經上訴人向檢察官提起行使
      偽造文書、及侵占告訴，該案檢察官曉諭雙方應邀集所有
      繼承人協議遺產分割，以徹底解決糾紛，兩造始協商遺產
      分割事宜，約定繼承人間不得再主張任何權利，上訴人係
      於知悉終局析產協議狀態下，簽立系爭協議書，被上訴人
      並無上訴人所指之盜蓋印章、或詐欺情事。
    (五)又兩造於96年1月19日協商系爭協議書時，已確認陳美娟
      非陳河成之繼承人；且由被上訴人提出之訃文，並未將陳
      美娟列入；及依上訴人申報之陳河成繼承人，僅有兩造在
      內，亦無陳美娟，足見；陳美娟並非陳河成之繼承人。
六、本件經本院進行協議簡化爭點結果，確認兩造不爭執之事實
    如下（見本院卷第40、41頁）：
  (一)兩造之被繼承人陳河成（即陳錦松）於95年9月23日死亡，兩
    造均為陳河成之法定繼承人，於96年1月19日簽訂系爭協議書
    ，約定：
    1.坐落台中市○區○村段第357-73地號土地，歸上訴人甲○
      ○○所有。
    2.坐落台中縣沙鹿鎮○○段288、及288-2地號土地，歸上訴
      人等三人所有。
    3.坐落台中縣潭子鄉○○段新興小段573-2地號土地，由被上
      訴人取得。
    4.現金800萬元由上訴人等三人取得，並平均分配之；其餘現
      金及存款由被上訴人平均分配之。
    5.於簽訂契約之同時，上訴人先取得180萬元，並以本契約為
      該款項之收據，不另立收據。
    6.於簽訂本契約之同時，立協議書人就陳河成遺產分割、處
      理、處分等事宜已產生，或可能產生對其他立協議書人一
      人、部分或全部之民刑事權利均拋棄。如已經提起告訴者
      ，應具狀撤回告訴。
  (二)上訴人甲○○○與被繼承人陳河成於46年2月26日結婚（見
    原審卷第37頁）。
  (三)系爭協議書上開所示之土地，坐落台中市○區○村段第357-
    73地號土地、及坐落台中縣沙鹿鎮○○段288、及288-2地號
    土地，均尚未辦理繼承登記。而應分由被上訴人取得之系爭
    台中縣潭子鄉○○段新興小段573-2地號土地，則已辦理公
    同共有之繼承登記。
  (四)被上訴人於96年10月5日委由律師催告上訴人履約（見原審
    卷第12、13頁）。
  (五)上訴人乙○○、丙○○曾以被上訴人丁○○於95年9、10月
    間因盜領被繼承人陳河成現金共七次，計684萬元等情，向
    台灣台中地方法院檢察署提起偽造文書、及侵占刑事告訴，
    分別經該署以95年度偵字第26432號緩起訴處分（偽造文書
    部分）、及不起訴處分（侵占部分，經上訴人乙○○、丙○
    ○撤回告訴）。【見原審卷第61至64頁】
  兩造對上開事實不爭執，應受拘束。本院就上開事項，無庸再
  調查証據，自得為判決之基礎。
七、惟兩造則對下開之爭點爭執之，茲將之論述如下：
  (一)兩造於96年1月19日簽訂系爭協議書之目的為何？係就陳河
    成之遺產達成分割協議、或為被上訴人所涉上開刑事案件撤
    回告訴之和解？上訴人有無受到被上訴人之詐欺，而在協議
    書上簽名蓋章？
    被上訴人主張：系爭協議書係為終局分割遺產、及為撤回上
    開刑事案件而商談；上訴人均同意系爭協議書內容始簽名蓋
    章，並無受詐欺之情事等語；上訴人則辯以：系爭協議書僅
    以刑事和解事宜而協商，於其等於未充分瞭解協議內容，於
    受詐欺之情況下簽名蓋章，爰依民法第92條規定撤銷意思表
    示等語。經查：
    1.兩造被繼承人陳河成於95年9月23日死亡，兩造均為陳河
      成之法定繼承人，於96年1月19日簽訂系爭協議書，依系
      爭協議書開宗明義即表明「茲就被繼承人陳河成遺產分割
      、及被告丁○○於台灣台中地方法院檢察署95年偵字第26
      432號涉嫌偽造文書案件，雙方同意以下列條件達成和解
      」等語；又依系爭協議書第一項遺產分割之內容：(1)坐落
      台中市○區○村段第357-73地號土地，歸上訴人甲○○○
      所有。(2)坐落台中縣沙鹿鎮○○段288、及288-2地號土地
      ，歸上訴人等三人所有。(3)坐落台中縣潭子鄉○○段新興
      小段573-2地號土地，由被上訴人取得。(4)現金800萬元由
      上訴人等三人取得，並平均分配之；其餘現金及存款由被
      上訴人平均分配之。(5)於簽訂契約之同時，上訴人先取得
      180萬元，並以本契約為該款項之收據，不另立收據。(6)
      被繼承人其餘存款及現金部分，立協議書人應協同辦理自
      農會帳戶領出後，再行分配。(7)豬舍及豬隻部分坐落在台
      中縣潭子鄉○○段新興小段573-2地號土地，由被上訴人
      取得等語（見原審卷第10頁），足見；兩造簽定系爭協議
      書之目的，除對被上訴人丁○○所涉上開偽造文書刑事案
      件撤回告訴之和解外，亦包含陳河成所留之遺產達成分割
      協議，且依系爭協議書所約定分割之上開遺產項目，經核
      亦與財政部臺灣省中區國稅局遺產稅繳清證明書上，被繼
      承人陳河成之遺產明細表所示之不動產及存款，大致相符
      （見原審卷第9、10頁)，益徵兩造已就其等被繼承人陳河
      成所留之遺產一併為分產協議。
    2.上訴人雖辯以：其係受到被上訴人之詐欺，始在協議書上
      簽名蓋章；且陪同到場之證人陳蔚於原審並未證稱甲○
      ○○說兄弟都已經分到遺產了就撤回的話；及上訴人乙○
      ○、丙○○於上開刑事案件偵查中並未回答已經分割好遺
      產等語。惟已為被上訴人所否認。查上訴人就其等如何受
      詐欺始在系爭協議書上簽名蓋章一節，並未據其等提出任
      何具體積極事證，以供本院調查審酌，已無足採。又依簽
      訂系爭協議書時在場之證人即上訴人乙○○、丙○○之朋
      友陳蔚於原審結證稱：「被告 (即上訴人)來找我，要
      我陪他去事務所，我到事務所待了一個多小時，原來是要
      和解，我只知道他們有簽了名，甲○○○有將印章交給他
      們，當時會談了一個小時是因兩兄弟說，丁○○有六、七
      條罪，他們會被關，甲○○○說兄弟都已經有分到財產了
      就撤回好了．．．我有看到被告每個人都有拿到60萬元」
      等語（見原審卷第97頁）；又於本院準備程序中到庭結證
      稱：「當時兩造互告遺產的問題，雙方約在郭律師事務所
      ，乙○○告訴我說他們因為家產的問題，要我陪同到對方
      的律師事務所去處理。我所瞭解他們在偵查庭有要展開和
      解的事情，要撤銷對丁○○刑事的告訴，雙方坐下來談，
      之前已經第一次和解破裂。第二次和解就是96年1月19日
      ，過程當中，兩造是要和解處理撤回對丁○○刑事告訴的
      事。他們雙方有討論對談，剛開始是先談撤銷告訴還有一
      些家產方面的事情要一併處理，那時候我有到律師大樓的
      樓梯間那邊，等他們都已經差不多談妥，我進去的時候看
      到他們達成協議，雙方都交出印鑑要在書面上蓋章。．．
      ．我以前在原審所講的都是真實，當時我是有聽到甲○○
      ○用台語說大家都有分到，然後大家就好像生氣已經平息
      下來了，陳林彩連確實有說兄弟都已經分到財產了那就撤
      回。」等語（見本院卷第73至75頁）。按證人陳蔚於兩
      造簽訂系爭協議書時確實在場，又親自耳聞兩造協商之結
      論，其為上訴人乙○○、丙○○之朋友，衡情應無偏袒被
      上訴人一方之情事。則依證人陳蔚上開之證詞，足證兩
      造於簽定系爭協議書時，已經過相當時間之協商討論，討
      論內容亦涵蓋遺產分配之問題，而上訴人亦不爭執其等於
      簽訂系爭協議書當天確實取得180萬元，且嗣後亦依系爭
      協議書之約定，已補足800萬元等情（見本院卷第41頁）
      。按系爭協議書如非就兩造被繼承人陳河成之遺產併為協
      議分割，而僅係就被上訴人丁○○所涉上開刑事案件撤回
      告訴之和解，上訴人要不可能取得鉅款800萬元、及上開
      不動產；又由上訴人甲○○○於當時所言：大家都分到財
      產，可以撤回刑事告訴等語，益證兩造簽訂系爭協議書之
      目的，實係涵蓋遺產分配之問題。
    3.又本院依職權調閱台灣台中地方法院檢察署95年度偵字第
      26432號偵查卷宗，查明兩造於檢察官訊問關於遺產處理
      情形時，均答：遺產分割已經清楚，現金部分已經處理完
      ，剩下土地部分未辦理過戶，已經找好代書準備處理等語
      （見該刑事偵查卷宗第66、67頁）；又依上訴人乙○○、
      丙○○於96年1月22日提出之刑事撤回告訴狀上亦記載：
      「緣告訴人告訴被告涉嫌偽造文書案件（95年偵字第2643
      2號），實因雙方誤會所致，經雙方誠意協商、和解分割
      遺產完畢（附件一），為此告訴人撤回本件告訴」等語，
      並將系爭協議書作為撤回告訴狀之附件（見該刑事偵查卷
      宗第70至72頁）。依上開刑事卷宗資料，上訴人乙○○、
      丙○○確於檢察官訊問時表明遺產已分割完畢等語，並經
      記明於偵查訊問筆錄內，且經上訴人乙○○、丙○○於該
      訊問筆錄上簽名無訛，上訴人於本院審理中否認有上開之
      陳述，自不可採。
    4.綜上；兩造簽訂系爭協議書之目的，除為撤回被上訴人丁
      ○○上開刑事案件外，亦包含遺產之分割在內，上訴人無
      法舉證證明其等有何受到詐欺之情事，其等主張依民法第
      92條規定撤銷系爭協議書意思表示，自不足採。上訴人就
      系爭協議書之內容應負履行之義務。
  (二)系爭協議書之內容，有無包含上訴人甲○○○夫妻剩餘財產
    分配在內？上訴人甲○○○有無表示放棄夫妻剩餘財產分配
    請求權？
    被上訴人主張：上訴人甲○○○單獨取得坐落台中市○區○
    村段第357-73地號土地，即係其剩餘財產之分配，又依系爭
    協議書第3項約定，該拋棄之權利包含剩餘財產分配請求權
    在內等語；上訴人則辯以：系爭協議書第3項約定並不包括
    夫妻剩餘財產分配請求權，上訴人甲○○○亦未曾明白表示
    放棄夫妻剩餘財產分配請求權等語。經查：兩造於簽定系爭
    協議書時，上訴人甲○○○均在場參與，其就系爭協議書內
    容、及協商過程均知之甚詳，並同意就被繼承人陳河成之遺
    產分割如上，而其除取得上開現金外，尚單獨分得坐落台中
    市○區○村段第357-73地號土地，系爭協議書兼含遺產之分
    割在內等情，均已如上述。而系爭協議書中雖未明白記載上
    訴人甲○○○放棄夫妻剩餘財產分配請求權、及夫妻剩餘財
    產分配請求權一節，惟系爭協議書經全體繼承人簽名、蓋章
    同意而成立，且依第3條約定：「於簽訂本契約之同時，立
    協議書人就陳河成遺產分割、處理、處分等事宜已產生，或
    可能產生對其他立協議書人一人、部份或全部之民刑事權利
    均拋棄。如已經提起告訴者，應具狀撤回告訴」等語，此約
    定自包含各繼承人全部所得主張之權利在內，亦即上訴人甲
    ○○○所得主張之夫妻剩餘財產分配請求權，已於系爭遺產
    分割協議中處理完畢，嗣後各人均不得再主張民、刑事上之
    權利。倘兩造於協商過程中未考量及上訴人甲○○○之夫妻
    剩餘財產權分配，其理應當場表示異議，並拒絕在其上蓋章
    始是，惟上訴人甲○○○卻同意在系爭協議書上蓋章，且於
    協議完成後尚表明每人均分到財產等語，足證；兩造就被繼
    承人陳河成之遺產已充分考量各別情況，而將財產分配如上
    。上訴人甲○○○嗣再以：系爭協議書不包括其夫妻剩餘財
    產分配請求權在內云云，自無可採。
  (三)按遺產分割後，各繼承人按其所得，對於他繼承人因分割而
    得之遺產，負與出賣人同一之擔保責任。又物之出賣人，負
    交付其物於買受人，並使其取得該物之所有權之義務。民法
    第1168條、第348條第1項定有明文。依系爭協議書約定，坐
    落台中縣潭子鄉○○段新興小段573-2地號土地，既分歸由
    被上訴人取得，且該土地已辦理公同共有之繼承登記，有土
    地登記謄本在卷可稽，被上訴人已於96年10月5日催告上訴
    人辦理移轉登記，惟上訴人拒絕依系爭協議書之約定，將上
    開土地移轉登記予被上訴人，則被上訴人本於系爭遺產分割
    協議書，訴請上訴人履約，即洵屬有據，應予准許。
  (四)末查被繼承人陳河成之戶籍資料內雖尚載有訴外人陳美娟為
    陳河成與甲○○○之次女，及卦文內記載其為孝女（見原審
    卷第31頁、本院卷第49頁)，惟據上訴人甲○○○於本院審
    理中陳稱：陳美娟係其收養之養女，已回歸本生父母家等語
    （見本院卷第74頁背面），兩造亦均否認陳美娟為被繼承人
    陳河成之繼承人等情（見本院卷第98、99頁），復經本院依
    電子戶籍系統查詢結果，均無陳美娟其人之資料，堪認陳美
    娟應非被繼承人陳河成之女，其對陳河成並無法定繼承權，
    則系爭協議書未將之列入遺產分割繼承人之一，並無不合，
    附此敘明。
八、綜上所述；被上訴人本於遺產協議分割法律關係，訴請上訴
    人應依系爭協議書第1條第4項之約定，將兩造公同共有之被
    繼承人陳河成所遺留坐落台中縣潭子鄉○○段新興小段573
    之2地號土地所有權移轉登記予被上訴人分別共有，應有部
    分各為二分之一，為有理由。原審以被上訴人之請求，核屬
    有據，予以准許，核與法相符。上訴人執詞上訴，為無理由
    ，應予駁回。
九、本案事實已臻明確，兩造其餘攻擊防禦方法，不足以影響本
    判決結果，爰不一一論述，併此敘明。
據上論結：本件上訴為無理由，依民事訴訟法第449條第1項、第
85條第2項，判決如主文。
中    華    民    國    97    年    9     月    23    日
                  民事第四庭    審判長法  官  陳蘇宗
                                      法  官  黃永祥
                                      法  官  張浴美
以上正本係照原本作成。
如對本判決上訴，須於收受判決送達後二十日內向本院提出上訴
書狀，其未表明上訴理由者，應於提出上訴後二十日內向本院提
出上訴理由書（須按他造人數附具繕本）。
上訴時應提出委任律師為訴訟代理人之委任狀。具有民事訴訟法
第四百六十六條之一第一項但書或第二項之情形為訴訟代理人者
，另應附具律師及格證書及釋明委任人與受任人有該條項所定關
係之釋明文書影本。
                                      書記官  郭振祥
中    華    民    國    97    年    9     月    24    日
                                                      Ａ


司法院資訊處製作；財團法人民間司法改革基金會備份。
